臺灣板橋地方法院民事判決　　　　　　　　　　　　　九十三年度訴字第二五三號
　　原　　　告　乙○○
　　訴訟代理人　袁岳衡律師
　　被　　　告　甲○○
　　訴訟代理人　黃安然律師
右當事人間請求確認本票債權不存在等事件，本院於中華民國九十三年五月十一日言
詞辯論終結，判決如左：
    主      文
確認被告執有原告所簽發如附表所示之本票一紙，其本票債權逾新臺幣壹拾萬元部分
不存在。
訴訟費用由被告負擔。
    事      實
甲、原告方面：
一、聲明：如主文第一項所示
二、陳述：
    (一)被告固執有由原告簽發如附表所示之本票一紙，惟系爭本票係因兩造原為男女
      朋友，兩造於八十九年間同居時，原告為安定被告之生活，乃購買坐落臺北縣
      新莊市○○路○段三六二號五樓之房屋，供兩造共同居住。為期被告安心，並
      以結婚為目的，經二人約定，將上開不動產以被告之名義辦理所有權登記。且
      同居期間，系爭房屋抵押銀行貸款本息攤還，或由原告，或由被告按時繳納。
    (二)惟嗣後兩造於九十一年間分手，被告不告而別，房屋貸款即由原告一人繳納，
      數月之後，被告復出現表示願與原告結婚，為保障被告生活安定，原告除簽發
      系爭如附表所示之本票外，並簽立借據一紙交付予被告，原告不疑有他，並依
      被告囑付重新裝璜前開房屋，惟俟房屋裝璜完成後，被告與其母竟告以其已與
      他人結婚，並將原告掃地出門，不久被告復將前開房屋出售他人。
    (三)原告簽發系爭票據時，與被告並無借貸關係，亦未收受被告主張之借款，被告
      竟悔婚在前，提示票據裁定在後，原告自得依民法第八十八條第一項之規定，
      將簽發票據之意思表示行為撤銷，並以起訴狀為撤銷之意思表示，系爭本票票
      據行為經撤銷後，當然溯及歸於無效，被告對原告之本票債權自屬不存在。
三、證據：提出本票裁定影本一件、小額民事判決影本一件。
乙、被告方面：
一、聲明：原告之訴駁回。
二、陳述：
    (一)兩造原係男女朋友，於九十年一月前並同居於被告所有之臺北縣新莊市○○路
      ○段三六二號五樓之房屋內，同居期間原告並曾向被告借款累計共新臺幣（下
      同）五十萬元。
    (二)嗣因原告長年無業，且雙方觀念迭生齟齬，被告認原告不足託付終身，不得已
      與原告分手，被告並請原告搬遷，俾將前開房屋出租他人，惟原告一再要求續
      償還貸款銀行之貸款，惟原告仍時未依約定繳納該房屋之貸款。
    (三)被告於九十一年十月間為處理兩造間之債務，故至前開房屋請求原告清償借款
      五十萬元，另原告每月應以租金代付銀行房貸（累計約二十萬元），由兩造合
      計後以七十萬元整數計算，原告承認積欠被告債務共七十萬元，因原告未能即
      時清償，故當場書立借據一紙及簽發系爭本票，以擔保系爭借款債務。又兩造
      於借據上約定原告應自九十一年十一月十日起至九十二年十月十日止，每月還
      款二萬元，共計二十四萬元，另自九十二年十一月十日起至九十四年一月十日
      止，每月還款三萬元，計四十五萬；餘款一萬元於次月清償，並取回本票。
    (四)原告簽發系爭本票後，曾於九十一年十一月十二日、九十二年一月十六日、九
      十二年一月十日先後匯款予被告二萬元、一萬五千元及三千元，足證兩造間確
      有借款債務存在，否則原告不可能於簽立借據及本票後，先後三次匯款清償債
      務。
    (五)被告借款予原告，多數均以現金交付，惟八十八年八月二十三日曾依原告指示
      匯款二萬元至原告在富邦銀行0000000000000帳號之帳戶內，足
      證兩造間確有借款關係存在。
    (六)又因原告未清償前揭債務，經鈞院另案九十二年度重小字第一一○號判決原告
      應清償借據上已到期部分十萬元確定，又原告於本件訴訟中撤回請求確認借據
      債權不存在之部分訴訟，其亦自承借貸部分與本票債務為同一債務，足證兩造
      間借貸關係確係存在。而借款既屬真實，原告復自承借款債務與本票債務為同
      一債務，則被告對原告之本票債權自屬存在。
三、證據：提出台北國際商業銀行存摺影本一件；另聲請訊問證人林艷琍。
丙、本院依職權調閱本院九十二年度重小字第一一○九號清償借款事件案卷。
    理      由
一、原告起訴時其聲明係除請求確認系爭如附表所示之本票，其票據債權逾十萬元之
    部分不存在外，另訴之聲明第二項請求確認被告所持有原告於不詳年月日，債權
    額十萬元，立據人為原告之債權憑據，所載債權不存在。嗣原告於訴訟繫屬中當
    庭撤回聲明第二項之部分（見本院卷第二十六頁），被告亦當場表示同意原告撤
    回（見本院卷第二十七頁），於法尚無不合，先予敘明。
二、原告起訴主張被告固執有由原告簽發如附表所示本票一紙，另執有原告書立之借
    據一紙，記載原告積欠被告七十萬元，惟除其中十萬元部分經本院三重簡易庭九
    十二年度重小字第一一○九號判決確定外，兩造就其餘逾十萬元部分之借款債務
    並不存在，原告未曾向被告借款，亦未曾收到被告交付之借款，爰請求被告執有
    系爭如附表所示之本票，對原告之本票債權，於逾十萬元之部分不存在等語。
三、被告則以：兩造八十九年至九十年一月間同居期間向被告借款五十萬元，除八十
    八年八月二十三日之二萬元借款係由被告匯款至原告指定之帳戶外，其餘借款均
    以現金交付，另兩造分手後，因原告仍居住於被告所有之臺北縣新莊市○○路○
    段三六二號五樓房屋內，故兩造約定原告應每月給付租金一萬八千元，並以之清
    償該房屋對銀行之貸款，惟原告並未依約清償貸款，共計積欠約二十萬元，經兩
    造於九十一年十月間會算，同意以七十萬元結算，並由原告書立借據一紙，同時
    簽發系爭本票交付予被告，約定原告分期清償系爭借款債務，惟原告之後僅於九
    十一年十一月十二日、九十二年一月十六日、九十二年一月十日先後匯款二萬元
    、一萬五千元及三千元予被告，即未再依約清償。其中十萬元部分復經本院判決
    確訂在案，足證兩造確有債權債務關係存在。兩造間既有前揭債務存在，被告對
    原告之本票債權自屬存在等語，資為抗辯。
四、本件經兩造於本院九十三年三月五日言詞辯論期日當庭協議簡化爭點，其不爭執
    及爭執之事項如後（見本院卷第二十七頁至第二十八頁）：
    (一)兩造不爭執之事項：
      １、被告所執有以原告為發票人，被告為受款人，發票日九十一年十月二十五
          日，到期日九十二年九月二十五日，票號0000000號，面額七十萬
          元之本票係原告簽發。
      ２、被告於本院九十二年度促字第二二二○六號支付命令聲請卷內提出之借據
          上所載七十萬元債務，與系爭本票係同一筆債務。
      ３、本院九十二年度重小字第一一○九號小額判決已確定。
    (二)兩造爭執之事項：
      １、兩造間有無七十萬元之借貸關係？原告簽發系爭本票係為清償借款抑或結
          婚之用？
五、經查原告起訴主張被告所執有，由原告簽發，被告為受款人之如附表所示本票固
    係真正，該本票與原告另簽立之借據上所載七十萬元為同一筆債務，惟原告並未
    向被告借款，而其中十萬元之本票債權業經本院三重簡易庭九十二年度重小字第
    一一○九號判決被告之債權存在確定之事實，業據原告提出本票裁定影本一件、
    小額民事判決影本一件為證，並經兩造協議所不爭執，自堪採信為真實。
六、按確認法律關係不存在之訴，如被告主張其法律關係存在時，應由被告負舉證責
    任（最高法院四十二年臺上字第一七○號、二十年上字第七○九號、十九年上字
    第三八五號判例意旨參看）。又按金錢借貸屬要物契約，應由貸與人就交付金錢
    之事實負舉證責任，而借用人固得以其對於貸與人所負之金錢債務，作為金錢借
    貸所應交付之金錢，而合意成立消費借貸，惟借用人如否認對貸與人另負有金錢
    債務時，仍應由貸與人就借用人另負金錢債務之有利於己之事實負舉證責任。
七、被告固抗辯系爭如附表所示面額七十萬元本票，其中五十萬元係兩造自八十八年
    至九十年一月間同居時出借予原告之借款，另二十萬元則係九十年一月兩造分手
    後原告居住於被告所有之房屋應付每月一萬八千元之租金等語。惟查原告既否認
    向被告借款及約定每月給付一萬八千元之租金，自應由被告就兩造間確有借貸關
    係及確有租賃關係存在負舉證責任。經查：
    (一)被告提出由原告書立之借據上固記載：「本人乙○○於民國九十一年十月向甲
      ○○借款新台幣柒拾萬元整，今以個人本票壹張（票號：0000000），
      將於九十一年十一月十日起至九十二年十月十日止，為期一年，在每個月十日
      匯款新台幣貳萬元整（計貳拾肆萬元正），另於九十二年十一月十日起至九十
      四年一月十日止為期十五個月，在每個月十日還款新台幣萬元整（計肆拾伍
      萬元正），以上總計陸拾玖萬元正，另餘款壹萬元於次月清償，並取回本票，
      以上恐口無憑，特此立據，若未依約償還，願負法律責任」，有被告提出之借
      據影本一件為證（見本院卷第二十一頁）。惟查遍觀該借據文字，並無原告確
      實收到被告交付之借款之記載，或該借款中之二十萬元係由原告積欠被告租金
      債權所作之債之更改，自難以該借據遽認原告確已收到被告交付五十萬元或七
      十萬元之借款，或原告曾積欠被告租金債權二十萬元。
    (二)被告固稱簽本票及借據時其母林艷琍在場，另第一次簽五十萬元本票及借據時
      林艷琍亦在場等語（見本院卷第二十八頁）另查被告於本院審理時稱：「八十
      九年間我有與原告同居上址，七十萬元我確有交付給原告，七十萬元都是用現
      金交付給原告，有時是匯到原告銀行帳戶，有時是拿現金給他，七十萬元前後
      共分八次給他，現金是在新莊中山路家裡給原告，其中一次是二十萬元現金是
      在家裡拿給他的，也有在外面拿現金給原告，因原告卡費繳不出來，有二次，
      加起來是二十萬元，其中一次五萬元，另一次是十五萬元，還有一次原告說女
      兒學費繳不出來，我匯款二萬八千元給他，原告還說他家裡會錢繳不出來，我
      就拿三萬元現金給他，是在外面給他的。還有是這次房子的租金，是我幫原告
      付的，因為分手時，原告要求房子給他住，房子是買預售屋，頭期是十九萬元
      ，我出十萬元，另外九萬元是原告出的，房貸都是我出的，原告沒有按時繳房
      貸，因為房子都是原告和其家人在住，我本來要把房子賣掉，原告拜託我把房
      子給他住，每月會按時付貸款當作是租金一萬八千多元，這是在我們分手前的
      事，即九十一年一月的事，九十一年十月寫借據，七十萬元中有至少二十萬元
      是租金，其餘五十幾萬元是借款，後來只寫七十萬元借據就好」（見本院卷第
      三十二頁至第三十三頁），故被告所稱原告簽發系爭面額七十萬元之本票及七
      十萬元借據中，究係七十萬元全屬借款，且悉由被告交付現金予原告，抑或僅
      五十萬元屬借款，另二十萬元則係原告積欠之租金；又查其先則主張兩造間借
      款僅一次由伊匯款至原告之帳戶，共計二萬八千元（見本院卷第三十二頁倒數
      第五行），惟嗣後復改稱僅於八十八年八月二十三日匯款至原告富邦銀行之帳
      戶二萬元（包括匯費共二萬零十八元）（見本院卷第四十八頁），其先後所言
      出入甚鉅，自難憑信。又證人林艷琍固到場證稱原告確有向被告借款七十萬元
      ，惟查其係被告之母，所言自難免偏頗，況其已自承並未親眼看見被告交付借
      款予原告，而僅係於原告簽本票及借據時自承借款七十萬元，自難以證人林艷
      琍之證詞即認被告已舉證證明確已交付借款。
    (三)又原告雖自認曾居住於臺北縣新莊市○○路登記被告名義之房屋，惟查居住於
      他人房屋之原因甚多，或租賃、或使用借貸、或無權占有，不一而足，亦不能
      以原告曾居住於被告之房屋，即認原告確有積欠被告租金債務，或兩造確有由
      原告向銀行繳納貸款以代租金之約定。
    (四)綜上所述，被告並未能舉證證明其與原告間確有借貸關係或租賃關係存在，自
      難認其執有原告所簽發如附表所示之本票債權，於逾十萬元之部分確屬存在。
      至原告雖主張係因被告向其佯稱欲結婚，始簽發系爭本票及借據用以擔保被告
      以後生活等語，因被告就其須負舉證責任之事項既無法舉證證明為真實，則原
      告就其前開主張雖亦無法舉證，猶無卸於被告應負之舉證責任，仍應為不利被
      告之認定。
八、又按意思表示內容有錯誤，或表意人若知其事情即不為意思表示者，表意人得將
    其意思表示撤銷之，但該撤銷權，自意思表示後，經過一年而消滅，民法第八十
    八條第一項、第九十條定有明文。經查原告固主張其簽發系爭本票及借據之意思
    表示係有錯誤，並主張依民法第八十八條之規定，以起訴狀繕本之送達，作為撤
    銷簽發本票及借據之意思表示，惟查原告係於九十一年十月二十五日簽發系爭本
    票及借據，惟遲至九十二年十二月十二日始提起本件訴訟，且其起訴狀繕本係於
    九十二年十二月二十五日始送達於被告，自已逾一年之除斥期間，其撤銷為不合
    法。惟本件被告既無法舉證證明兩造間確有借貸及租金債權存在，故其對原告就
    系爭本票之本票債權七十萬元中，除經本院九十二年度重小字第一一○九號判決
    其中十萬元存在確定外，其餘逾十萬元之部分，自屬不存在。
九、從而，原告依據票據之法律關係，請求確認被告執有原告所簽發如附表所示之本
    票一紙，其本票債權逾十萬元部分不存在，為有理由，應予准許。
十、因本案論證已臻明確，兩造其餘主張、陳述及所提之證據暨攻擊防禦方法，均與
    本案判斷結果無影響，毋庸再予一一審酌，附此敘明。
十一、結論：本件原告之訴為有理由，依民事訴訟法第七十八條，判決如主文。
中　　　華　　　民　　　國　　九十三　　年　　　五　　　月　　二十八　　日
                                臺灣板橋地方法院民事第一庭
                                    法  官  周舒雁
右為正本係照原本作成
如對本判決上訴，須於判決送達後二十日內向本院提出上訴狀
中　　　華　　　民　　　國　　九十三　　年　　　五　　　月　　二十八　　日
                                    書記官  張坤校
┌────────────────────────────────────────────────────────┐
│本票附表：　　　　　　　　　　　　　　　　　　　　　　　　　　　　　　　　　　　　　　　九十三年度訴字第二五三號│
├─┬─────────┬───────────┬───────────┬────────┬────────┬──┤
│編│　發　　票　　人　│　發　　　票　　　日　│　到　　　期　　　日　│　金  　　　額　│ 本　票　號　碼 │備考│
│號│　　　　　　　　　│　　　　　　　　　　　│　　　　　　　　　　　│　 （新台幣） 　│　　  　　　　　│　　│
├─┼─────────┼───────────┼───────────┼────────┼────────┼──┤
│１│乙○○            │九十一年十月二十五日  │九十二年九月二十五日  │柒拾萬元        │0000000  │    │
└─┴─────────┴───────────┴───────────┴────────┴────────┴──┘
